臺灣高等法院臺南分院刑事判決　　　　 96年度上訴字第229號
上　訴　人　臺灣臺南地方法院檢察署檢察官
被　　　告　甲○○
選任辯護人　黃紹文律師
　　　　　　徐美玉律師
　　　　　　黃溫信律師
上列上訴人因被告妨害投票案件，不服臺灣台南地方法院九十四
年度選訴字第三十六號，中華民國九十六年一月三日第一審判決
（起訴案號：臺灣台南地方法院檢察署九十四年選偵字第一三九
號），提起上訴，本院判決如下：
    主  文
上訴駁回。
    理  由
一、公訴意旨略以：被告甲○○實際居住臺南市○○路○段四○
    六巷二九號之四（起訴書漏載之四），並未實際居住在已變
    成為廢墟無法居住臺南市○○路○段六四巷三八號，卻於民
    國（下同）九十四年六月廿四日，將其戶籍遷至上址，並於
    九十四年十二月三日，前往投票選舉第十六屆臺南市議員，
    致使該次投票發生不正確之結果。因認被告甲○○涉犯刑法
    第一百四十六條妨害投票正確罪嫌云云。
二、按犯罪事實，應依證據認定之，無證據不得認定犯罪事實；
    不能證明被告犯罪者，應諭知無罪判決，刑事訴訟法第一百
    五十四條第二項、第三百零一條第一項分別定有明文。又事
    實認定應憑證據，如未能發現相當證據，或證據不足以證明
    ，自不能以推測或擬制方法，以為裁判基礎（最高法院四十
    年台上字第八六號判例參照）。且按刑事訴訟法第一百六十
    一條第一項規定：檢察官就被告犯罪事實，應負舉證責任，
    並指出證明之方法。因此，檢察官對於起訴犯罪事實，應負
    提出證據及說服實質舉證責任。倘其所提出直接證據或間接
    證據，或其所指出證明方法，並未達到通常一般人均不致有
    所懷疑，而得確信其為真實之程度，而有合理之懷疑存在而
    無從使事實審法院得有罪確信時，基於無罪推定原則，即應
    為被告無罪判決諭知（最高法院七十六年台上字第四九八六
    號、九十二年台上字第一二八號判例參照）。
三、本件公訴人認被告涉犯上開妨害投票罪，無非以：被告自承
    於九十四年六月廿四日，遷入臺南市○○路○段六四巷三八
    號，而未居住於此，並於九十四年十二月七日投票選舉第十
    六屆臺南市議員等語，有證人胡乃仁、胡琡錞證述、遷入戶
    籍登記申請書、全戶基本資料、第十五屆市長及第十六屆市
    議員選舉臺灣省臺南市選舉人名冊、第二分局勤區戶口查訪
    表、通訊監察譯文、通訊監察電話一覽表、照片十張等，為
    其主要論據。訊據被告甲○○堅決否認有妨害投票犯行，辯
    稱：其係單純將戶籍遷入上址，非為支持特定候選人，其無
    妨害投票正確性故意等語。
四、經查：
  (一)被告固供承於九十四年六月廿四日遷入臺南市○○路○段六
    四巷三八號，然並未居住於此等語。然被告抗辯，其遷入上
    址，係因於九十四年六月初，打算自九十四年七月一日起，
    辭去惠光育樂股份有限公司（下稱惠光公司）工作，欲向證
    人關光順承租台南市○○路○段四○六巷二九號房屋（按被
    告於八十七年間，曾向關光順承租該處，並自八十八年三月
    間起，設籍於該處，嗣因被告在惠光公司任職留守，自八十
    九年七月起即未續租該處居住，惟仍寄籍該處），但證人關
    光順以其已將該屋另租他人，婉拒被告請求，並要求被告應
    將寄籍遷出；被告因此向友人胡琡錞，借用台南市○○路○
    段六四巷三八號胡琡錞房屋設籍，並獲得胡琡錞同意，於九
    十四年六月廿四日將戶籍遷入，嗣因惠光公司希望被告於九
    十四年九月後始離職，且證人胡琡錞於九十四年九月整修上
    址房屋，被告始未住於台南市○○路○段上址等語。核與證
    人關光順（即台南市○○路○段四○六巷二九號之四房屋原
    出租人）於原審供稱：被告曾將戶籍設於臺南市○○路○段
    四○六巷二九號之四，並於九十四年六月間，向伊表示要回
    來住，因伊已將房屋出租教友，伊乃向被告表示那房子已租
    給教友，且轄區管區多次表示，被告未實際住該址，所以伊
    順勢請被告遷出，約一、二星期，被告表示已找到房子等語
    （詳原審卷二七六至二七七頁）及證人胡琡錞（台南市○○
    路○段六四巷三八號房屋所有人胡乃仁胞妹）於原審證稱：
    被告那時說要離職，所以才遷入，九十四年九月時有整修房
    子等語相符（詳原審卷二七三至二七四頁）。由此可見，足
    證被告以往即將戶籍寄於證人關光順上開大同路二段地址，
    然未實際住於戶籍地。是被告抗辯，因證人關光順要求遷出
    大同路二段地址，伊徵得證人胡琡錞同意，始單純將戶籍遷
    入民權路二段地址，核屬實在，應可採信。
  (二)至公訴人所舉證人胡乃仁於警詢證稱：不認識被告，亦不知
    被告如何取得臺南市稅捐稽徵處房屋稅籍證明書，以遷入民
    權路二段上址等語（詳六○六號他字偵查卷四至五頁）及卷
    附遷入戶籍登記申請書、全戶基本資料，均僅能證明被告確
    於九十四年六月廿四日，將戶籍遷入民權路二段上址房屋事
    實。又卷附第二分局勤區戶口查訪表、照片十張，所證明者
    ，亦為九十四年十二月七日，台南市○○路○段上開地址，
    為空戶並無人居住；至第十五屆市長及第十六屆市議員選舉
    臺灣省臺南市選舉人名冊，則僅能證明被告為選區選舉人；
    雖通訊監察譯文證人胡琡錞提及：「大家都很單純，人家今
    天就是純粹配合把戶口遷過來」等語。惟台南市○○路○段
    上開地址，當時有六戶遷入，其中遷入被告確因以往設籍台
    南市○○路○段四○六巷二九號之四，所有人關光順表明希
    望被告遷出，其需另找設籍處所，始向友人胡琡錞商借該處
    設籍等情，已如前述。公訴人未能證明，配合把戶口遷過來
    「人家」包括於當時設籍於上址被告。又雖有遷入者（即張
    連美、黃秀隆）因涉妨害投票罪遭判刑等情。惟尚未能以他
    人犯罪行為，遽推被告亦有妨害投票意思。是依上證據，並
    無足以推認被告遷入台南市○○路○段上開地址，有妨害投
    票正確意思，而得將上開被告抗辯事實，予以排除。
五、綜上所述，檢察官認被告涉犯妨害投票罪嫌，所舉上開證據
    資料，顯然均無法說服本院形成被告有罪確信。況按刑法第
　　一百四十六條妨害投票罪，係以詐術或其他非法方法，使投
　  票發生不正確結果或變造投票結果者，始足當之。自其規範
    結構觀之，本條係採列舉與概括並列，在解釋上概括部分並
    不能脫離列舉規範。而概括規定之「其他非法方法」，應與
    詐術相當，且概括要件不能離開行為結果，行為結果是指「
    使投票發生不正確結果」，則必須有足以發生不正確結果的
    方法才是非法方法，非漫無限制擴大。又人民有遷徙自由，
    為憲法第十一條所明定。而所謂「遷徙」係指居所移動而言
    ，認定住所標準，依民法第二十條規定，係以一定事實，足
    認久住意思，住於一定地域者。唯實際上，上開標準認定，
    常發生困難，應依具體個案不同情節分別採認，惟各種法律
    規範中常以戶籍登記為住所認定標準，但國民並不因戶籍遷
    入登記，而限制其必須居住於該地。否則無異倒果為因，反
    因此違反遷徙自由精神，而戶籍遷入，原因未必單純只為選
    舉，有兼為或單一為子女學籍、自用或營業用房屋稅核課、
    農漁民保險、營業稅或汽車燃料稅之價惠、離島交通補助、
    就業輔導等，不一而足，因遷籍而致投票權行使之地域變更
    ，即謂使投票發生不正確結果，實強人所難，亦非刑法規範
    意旨，故應依具體個案，審酌實際情形，探究遷籍合理性，
    並杜絕幽靈人口弊端。是本件縱使被告所辯，不足採信。即
    以上述刑法第一百四十六條妨害投票罪構成要件，以詐術或
    其他非法方法，使投票發生不正確結果或變造投票結果者，
    始足當之。則縱被告單純將其戶籍於九十四年六月廿四日，
    遷入臺南市○○路○段六四巷三八號，而未居住於此，並於
    九十四年十二月七日投票選舉第十六屆臺南市議員。依上說
    明，其所為要與刑法第一百四十六條妨害投票罪構成要件有
    間，自難律以該罪名。是檢察官上訴意旨所述，縱屬實情，
    亦難對被告課以刑法第一百四十六條妨害投票罪名。
六、本院經核，原判決認事用法，均無違誤。檢察官上訴意旨以
    ：(1)被告辯稱：其在九十四年六月初打算換工作，然在公司
    的要求下繼續做至該年度九月始離職。衡情一般人若欲轉換
    跑道，若非有其他人生規劃，多會先覓得下份工作後，始請
    辭前一份工作。且被告在原審自承：「我的習慣是我的工作
    地點在那邊，我就在附近找房子」云云。然被告未先覓得新
    工作，即先尋覓租處，與常情不符。(2)退步言，被告若有心
    尋覓因應未來新工作可能住所，也應尋覓可為人居住屋舍，
　　然民權路二段六四巷三八號房屋，已非適合人居破敗房舍，
　  被告何以選擇該處落腳？被告辯詞不合情理，令人難以輕信
    。(3)參以監聽譯文內容，胡琡錞在該通電話內一開始即提及
　　：有關我家那邊的戶口，前天里長來我們家，因為我兄嫂在
　  整理裡面，要整修，而我在那邊有寄「三戶兩個門牌總共六
    戶連我自己」，而他前天晚上遇到我，他說要辦活動過來送
    單子，在問我而我跟他說這邊都有人，結果管區馬上過來，
    我那邊是三民里陳宏烈以前我有贊助他，我現在是怕像新美
    街一樣，言語中並未將被告甲○○的情況排除，而逕稱「三
    戶兩個門牌共六戶連我自己」。其在同一通電話中，再繼續
    表示「大家都很單純，人家今天就是純粹配合把戶口簽過來
    ，我不希望造成人家的困擾」，從對話中亦無將被告甲○○
    情況排除於單純遷戶口對象外，是故原判決認「公訴人並未
    能證明配合把戶口簽過來人家，包括亦於當時設籍於上址被
    告，恐屬誤會。(4)末以查選舉前戶口查察，多係在戶政機關
　　確定選區選舉人名單後，始有就選舉日前一定期間遷徙戶口
　  ，且無居住事實，涉有妨害投票幽靈人口案件為查察必要，
    九十四年六月廿四日當時，警員尚未就可能涉及幽靈人口案
    件為普查勸說前，何以被告在戶政機關尚未確定選舉人名冊
    六月間，即預知關光順遭到轄區管區表示，被告已無居住事
    實，要求被告遷徙戶口之事？實與經驗法則不符，因而指摘
    原判決不當云云。然依上所述，檢察官上訴意旨所述縱屬實
    情，亦難對被告課以刑法第一百四十六條妨害投票罪名。則
    原判決就被告為無罪諭知，於法無違。檢察官上訴意旨，為
    無理由，應予駁回。
七、至刑法第一百四十六條，在九十六年一月廿四日經總統公布
    增訂第二項規定：「意圖使特定候選人當選，以虛偽遷徙戶
    籍，取得投票權而為投票者，處五年以下有期徒刑」。然此
    規定，係於九十四年十二月三日被告行為後，始於九十六年
　　一月廿四日增訂，依刑法第一條「罪刑法定原則」，行為之
　  處罰，以行為時法律有明文規定者為限。則上開規定，既係
    於被告行為後增訂，自難以行為後規定，溯及本件被告行為
    ，以符刑法第一條罪刑法定原則之規定，併此敘明。
據上論斷，應依刑事訴訟法第三百六十八條，判決如主文。
本案經檢察官徐松奎到庭執行職務。
中　　華　　民　　國　　96　　年　　5　　月　　 3 　　日
                  刑事第六庭    審判長法　官  蔡崇義
                                      法　官  杭起鶴
                                      法　官  董武全
以上正本證明與原本無異。
檢察官如不服本判決，應於收受本判決後十日內向本院提出上訴
書。其未敘述上訴理由者並得於提起上訴後十日內向本院補提理
由書。
被告不得上訴。
　　　　　　　　　　　　　　　　　　　書記官  許美惠
中　　華　　民　　國　　96　　年　　5　　月　　 3 　　日
